【裁判字號】    95,交聲,574
【裁判日期】    951229
【裁判案由】    違反道路交通管理處罰條例聲明異議
【裁判全文】
臺灣桃園地方法院刑事交通事件裁定     95年度交聲字第574號
原處分機關  交通部公路總局新竹區監理所桃園監理站
異  議  人  甲○○
即受處分人
上列受處分人因違反道路交通管理處罰條例案件，對於交通部公
路總局新竹區監理所桃園監理站中華民國九十五年十月十六日所
為之處分（原處分案號：桃監裁字第裁五二－ＤＢ000000
0號）聲明異議，本院裁定如下：
    主  文
原處分撤銷。
甲○○汽車所有人，行經有燈光號誌管制之交岔路口闖紅燈，處
罰鍰新臺幣壹仟捌佰元，並記違規點數三點。
    理  由
一、原處分意旨略以：本件異議人即受處分人甲○○所有之車牌
    號碼ＨＲＩ－一五七號機車，於民國（下同）九十五年六月
    二十日晚間六時三十五分許，行經山鶯路、建國東路口處有
    燈光號誌管制之交岔路口闖紅燈，經桃園縣政府警察局龜山
    分局（下稱原舉發單位）員警查獲，以其違反道路交通管理
    處罰條例第五十三條第一項規定，開立桃警局交字第ＤＢ0
    000000號舉發違反道路交通管理事件通知單，嗣於九
    十五年十月十六日交通部公路總局新竹區監理所桃園監理站
    （下稱原處分機關），以異議人違規事實明確，雖異議人於
    九十五年九月十三日提出申訴，然未提出違規駕駛人非受處
    分人一情，而依道路交通管理處罰條例第五十三條第一項之
    規定，於九十五年十月十六日以桃監裁罰字第裁五二－ＤＢ
    0000000號裁決書逕行裁決處異議人罰鍰新台幣二千
    七百元。
二、異議意旨略以：本案裁決理由係根據桃園縣龜山分局大林派
    出所逕行舉發桃警局交字第ＤＢ0000000號舉發違反
    道路交通管理事件通知單，該通知單並未經違規人簽收，亦
    無違規照片，竟然由員警自行任意開具罰單，而要求機車所
    有人繳納，且龜山分局罰單由於警員疏忽於九十五年九月初
    始送達聲明異議人，異議人收受後即至桃園監理站查詢，九
    十五年九月十三日查詢，當時列印金額為一千八百元，聲明
    異議人當日即申訴，惟該申訴龜山分局並無提出據理證據又
    任意駁回，並且要聲明異議人繳納罰金二千七百元，為此聲
    明異議云云。
三、按道路交通管理處罰條例本質上係屬行政罰而非刑罰，雖該
    條例本身未設有法律變更比較之規定，惟九十四年二月五日
    公布、九十五年二月五日生效施行之行政罰法，係屬行政罰
    之基本法，其第一條、第五條第一項分別規定：「違反行政
    法上義務而受罰鍰、沒入或其他種類行政罰之處罰時，適用
    本法。但其他法律有特別規定者，從其規定」、「行為後法
    律或自治條例有變更者，適用行政機關最初裁處時之法律或
    自治條例。但裁處前之法律或自治條例有利於受處罰者，適
    用最有利於受處罰者之規定」，而該條所規定之裁處，依最
    高行政法院八十九年九月十三日八十九年度九月份第一次庭
    長法官聯席會議決議意旨針對稅捐稽徵法第四十八條之三相
    類規定之解釋，係包括訴願、再訴願及行政訴訟之決定或判
    決而言。查道路交通管理處罰條例所規定之罰鍰、吊扣證照
    之裁罰，本屬行政罰之性質（參照上開行政罰法第一條、第
    二條將罰鍰、吊扣證照處分均定為行政罰），是依道路交通
    管理處罰條例所為之處罰，自應適用行政罰法第五條第一項
    之規定，為比較適用。查道路交通管理處罰條例第五十三條
    、第六十三條第一項第一款，業經總統於九十四年十二月二
    十八日以華總一義字第○九四○○二一二五八一號令修正公
    布，並經行政院於九十五年六月二十三日以院臺交字第○九
    五○○八七六八五號令發布自九十五年七月一日施行，經比
    較修正前後之規定，處罰之效果均相同，對本件受處分人並
    無有利、不利之問題，則依前述行政罰法第五條第一項之規
    定，應適用原處分機關裁處時（即修正後）道路交通管理處
    罰條例第五十三條、第六十三條第一項第一款規定。
三、經查：
  (一)按汽車駕駛人之違規行為係闖紅燈，而當場不能或不宜攔截
    製單舉發者，得對汽車所有人逕行舉發處罰，道路交通管理
    處罰條例第七條之二第一項第一款規定甚明。次按交通警員
    掣單舉發違反道路交通管理處罰條例所列之違規事實，本質
    上為行政處分，係公務員基於職務上權力，依法就特定之具
    體事件所為具有公法上效果之單方行政行為，基於公務員為
    公法上行為具有公信力之原則，該行政處分當可被推定為真
    正，其據以依法處分之事實認定亦為真正無誤，本此公信原
    則，乃立法者賦予行政機關制定違反道路交通管理事件統一
    裁罰基準及處理細則，使勤務警員得當機處分，以達其維護
    交通秩序、安全之行政目的。反之，若謂公務員一切行政行
    為均需預留證據以證其實，則國家行政勢必窒礙難行。據此
    ，刑事訴訟法就犯罪證據有關之規定中，與屬行政秩序罰之
    交通違規裁罰本質不合之部分，自不在準用之列。法院若查
    無證據足資證明員警有捏造事實違法取締之情事，則執勤警
    員本其維護交通秩序、安全職責所為之舉發，自應受到合法
    、正確之推定。
  (二)而關於本件取締舉發之情形，原舉發單位以九十五年九月二
    十六日山警分交字第○九五五○二八八六五號函中載明：「
    …查當時員警正執行交通疏導勤務，該路口號誌顯示為紅燈
    ，該車騎士見號誌為紅燈時，仍然由山鶯路左轉往建國東路
    方向行駛，員警見狀即鳴警笛示意該騎士停車受檢，惟該名
    騎士拒絕停車，繼續往建國東路方向行駛，值勤員警即依道
    路交通管理處罰條例第七條之二記明車號、車型可資辨別之
    資料，以車主為通知人逕行舉發…」，有前開函文一份在卷
    為憑，是查獲員警確有查獲異議人所有之ＨＲＩ－一五七號
    重機車於九十五年六月二十日行經桃園縣山鶯路與建國東路
    口有燈光號誌、管制路口闖紅燈之事實，應屬正確無訛。
  (三)再按，汽車駕駛人，行經有燈光號誌管制之交岔路口闖紅燈
    者，處新臺幣一千八百元以上五千四百元以下罰鍰，道路交
    通管理處罰條例第五十三條第一項訂有明文，前開罰鍰之數
    額既有不同，足見裁決機關應依不同之狀況而為適當之裁罰
    。而對於何種情形應為何程度之裁罰，主管機關對此訂有違
    反道路交通管理事件統一裁罰基準及處理細則，以為處分機
    關據以裁罰之標準。依該裁罰基準表所示，機器腳踏車違反
    道路交通管理處罰條例第五十三條規定之統一裁罰基準分為
    ：1.期限內繳納或到案聽候裁決者，處罰鍰一千八百元，2.
    逾越應到案期限十五日內，繳納罰鍰或到案聽候裁決者，處
    罰鍰二千七百元，3.逾越應到案期限十五日以上三十日以內
    ，繳納罰鍰或到案聽候裁決者，處罰鍰三千六百元，4.逾越
    應到案期限三十日以上繳納罰鍰或逕行裁決者，處罰鍰四千
    五百元。裁決機關應依上開基準表所列之情形，分別不同之
    狀況而裁處罰鍰，並非全然皆裁處數額相同之罰鍰。另按違
    反道路交通管理事件統一裁罰基準及處理細則第四十八條第
    一項規定：違反道路交通管理事件，行為人認為舉發之事實
    與違規情形相符者，得於接獲通知單後，親自或委託他人持
    該通知單，不經裁決向指定之處所，逕依裁罰基準執行並繳
    納罰鍰結案。行為人於違規後，既得持通知單向指定處所逕
    行繳納罰鍰，且其繳納之罰鍰復有輕重之分，故該違規通知
    單之送達或交付於違規人之權益即形重要。為保障違規人免
    於受最重之處罰，故於行為人違規後，舉發單位即應將違規
    通知單送達或交付與違規人，俾違規人得以持該通知單向指
    定之處所，於限期限內自動繳納罰鍰或到案聽候裁決，而得
    以法定最低罰鍰數額結案。查本案舉發異議人前開違規事實
    之桃園縣政府警察局桃警局交字第ＤＢ0000000號舉
    發違反道路交通管理事件通知單，其所載之應到案日期為九
    十五年七月二十日前，然前開舉發單經舉發單位係於九十五
    年七月十一日經以郵局掛號函件第一四六○○號郵寄方式送
    達於異議人車籍地，因查無該車籍地址，於九十五年七月十
    九日遭受退件，桃園縣政府龜山分局乃另於八月三十日寄存
    送達（而經警電詢車主稱該單業已送達）等情，有桃園縣政
    府警察局龜山分局九十五年九月二十六日山警分交字第○九
    五五○二八八六五號函及單退查詢報表各一紙在卷可稽，由
    前可知，本案舉發通知單於九十五年七月二十日並未合法送
    達予異議人，而其後於九十五年八月三十日後送達異議人時
    已逾本件所定應到案期限，故異議人顯未於本案舉發單所載
    之應到案日期收受本舉發通知單，自無法於指定之日期到案
    繳交罰鍰，以致異議人未能依違反道路交通管理事件統一裁
    罰基準及處理細則第四十八條第一項規定，於期限內繳納或
    到案聽候裁決，於異議人之權益非無影響。如異議人收受舉
    發通知單後於期限內繳納或到案聽候裁決者，依該裁罰基準
    表所示其處罰之數額為一千八百元，而非二千七百元。本件
    原處分機關於異議人未受合法通知其應到案日期、處所、繳
    納期限前，即以異議人逾期未到案而逕裁決異議人二千七百
    元之罰鍰，且漏未依同條例第六十三條第一項第三款規定記
    違規點數三點，亦有未合，其所為處分即有不當，異議人聲
    明異議，非無理由。原處分既有不當，即應由本院將原處分
    撤銷。
  (四)末按交通法庭認為聲明異議有理由或聲明異議雖無理由而原
    處分不當或違法者，應以裁定將原處分經聲明異議部分撤銷
    並自為裁定。但因原處分機關無管轄權而撤銷者，應移送有
    管轄權之機關。此道路交通案件處理辦法第二十條定有明文
    。是某甲如未曾收受舉發違反道路交通管理事件通知單，則
    舉發違規之送達程序即有瑕疵，其致某甲喪失於收受前開通
    知單後十五日內自動依最低額繳納罰鍰之利益，則裁決機關
    嗣後之裁決處分即難認為適法，某甲之異議既有理由，依上
    規定，交通法庭除撤銷原處分外，並應自為裁罰（臺灣高等
    法院暨所屬法院九十年法律座談會刑事類提案第二十四號參
    照），本件原舉發機關未將舉發通知單合法送達予異議人，
    致異議人喪失於收受前開通知單後十五日內自動依最低額繳
    納罰鍰之利益，異議人聲明異議有理由，故本院除撤銷原處
    分外，並應自為裁罰。查異議人確有前開違規事件，已如前
    述，爰依道路交通管理處罰條例第五十三條規定諭知裁處罰
    鍰一千八百元，及依同條例第六十三條第一項第三款規定記
    違規點數三點。
據上論斷，應依道路交通安全管理處罰條例第八十七條第二項，
道路交通案件處理辦法第二十條前段，裁定如主文。
中    華    民    國    95    年    12    月    29    日
                            臺灣桃園地方法院交通法庭
                                    法  官  柯姿佐
以上正本證明與原本無異。
如不服本裁定，應於裁定送達後5 日內向本院提出抗告狀。
                                    書記官  蔡紫凌
中    華    民    國    96    年    1     月    4     日


司法院資訊處製作；財團法人民間司法改革基金會備份。
